【裁判字號】    98,家抗,2
【裁判日期】    980707
【裁判案由】    拋棄繼承
【裁判全文】
臺灣雲林地方法院民事裁定               98年度家抗字第2號
抗  告  人  乙○○
            戊○○
            甲○○
            丙○○
            丁○○
上列五人共同非訟代理人  黃忠律師上列抗告人等聲明拋棄被繼
承人吳怨之繼承權事件，對於本院中華民國98年02月17日97年度
繼字第1183號裁定提起抗告，本院管轄之第二審裁定如下：
    主      文
抗告駁回。
抗告程序費用由抗告人負擔。
    理      由
一、抗告意旨略以：抗告人（即原審聲明人）之母親蔡美為被繼
    承人吳怨之三女，係其第一順序繼承人，惟蔡美卻先於被繼
    承人吳怨於民國（下同）93年12月29日亡故，而蔡美亡故後
    ，抗告人與被繼承人吳怨甚少往來，而不知其已於96年11月
    17日死亡之事實，且因一般民間習俗均認蔡美之子女並無繼
    承權，是抗告人實不知其對被繼承人吳怨有繼承權存在。迄
    於97年12月12日接獲臺灣臺中地方法院97年度執助申字第26
    94號查封登記函、臺灣臺北地方法院97年度執助子字第8459
    號函及臺灣士林地方法院97年度執助春字第4115號執行命令
    時，始知悉其等對被繼承人吳怨有繼承權存在，而依97年01
    月02日修正公布之民法第1174條之規定，是既於該日知悉有
    繼承權，則應自該日起算3 個月之期間，是抗告人於97年12
    月25日具狀聲明拋棄繼承權，顯未逾法定期間，原裁定認事
    用法實有違誤等語，為此狀請鈞院撤銷原裁定，並另為合法
    適當之裁定。
二、按繼承人得拋棄其繼承權，民法第1174條第1 項定有明文。
    準此，繼承權之拋棄以繼承人為限。次按，遺產繼承人，除
    配偶外，依下列順序定之：(一)直系血親卑親屬。(二)父母。(三)
    兄弟姐妹。(四)祖父母。又第1138條所定第一順序之繼承人，
    有於繼承開始前死亡或喪失繼承權者，由其直系血親卑親屬
    代位繼承其應繼分，民法第1138條、第1140條分別定有明文
    。繼承人拋棄其繼承權，應於知悉其得繼承之時起3 個月內
    以書面向法院為之。繼承在民法繼承編中華民國96年12月14
    日修正施行前開始且未逾修正施行前為限定或拋棄繼承之法
    定期間者，自修正施行之日起，適用修正後限定或拋棄繼承
    之規定，民法第1174條第2 項前段及民法繼承編施行法第1
    條之1 第1 項亦分別定有明文。
三、經查：
（一）被繼承人吳怨於96年11月17日死亡，而其三女蔡美（即抗
      告人之母）則早於93年12月29日死亡。抗告人迨至97年12
      月12日始分別接獲臺灣臺中、臺北、士林地方法院將其列
      為債務人之執行通知等情，業據抗告人於原審提出戶籍謄
      本、繼承系統表、97年12月02日臺灣臺中地方法院97年度
      執助字第2694號查封登記函影本、97年12月02日臺灣臺北
      地方法院97年度執助字第8459號函影本、97年12月02日臺
      灣士林地方法院97年度執助字第4115號執行命令影本等件
      為證，堪認其為真實。
（二）抗告人陳稱其等並未知悉被繼承人吳怨於96年11月17日死
      亡，迄收受前揭諸法院通知時方始知悉之情。經查，抗告
      人為被繼承人吳怨之外孫子女，其關係至親，按常理推斷
      ，縱使抗告人於其母蔡美去世後，即甚少與被繼承人吳怨
      聯繫，然於被繼承人吳怨死亡時，其處理殯葬事宜之家屬
      亦會通知抗告人奔喪，並將之載於訃文之家屬之列，佐以
      抗告人住所地（據原審聲請狀及本件抗告狀之記載均與戶
      籍地同）分別自85、88年間遷入後迄今均未有變動，故亦
      難謂有何難以聯繫之情事。本院綜合上情，認抗告人上開
      主張與常理有違，且亦未能舉出其他證據以為釋明，要難
      採信。
（三）又上開有關代位繼承之法律規定，自民法繼承編19年12月
      26日修正制定、20年5 月5 日施行迄今業已長達78年餘，
      期間均未變更，縱使抗告人不知法律規定，亦屬己責，而
      與誤認客觀事實而不知有繼承權，應自知悉有繼承權之時
      起算法定期間之情有別，是尚不得僅因不知法律規定即據
      以恢復其已喪失之權利。
（四）據此，本件被繼承人吳怨於96年11月17日死亡，然抗告人
      卻遲至97年12月29日始具狀向本院聲明拋棄繼承，其拋棄
      繼承之聲明，顯然已逾法定三個月之期限，此有本院收文
      戳章附於原審卷可憑，復無從補正，依前揭規定，其聲明
      拋棄繼承自難謂為合法，無從予以准許，應予駁回。
（五）另被繼承人吳怨係於96年11月17日死亡時，係於民法繼承
      編96年12月14日修正前開始，且至97年1 月4 日施行時尚
      未逾拋棄繼承之法定期間，揆諸上開規定，自應適用修正
      施行後民法第1174條之規定，惟原審卻仍據修正施行前民
      法第1174條之規定而為裁判，雖存有適用法規不當之違誤
      ，惟對本院准否聲明拋棄繼承之判斷不生影響。
四、綜上所述，原審裁定駁回抗告人之拋棄繼承聲明，於法並無
    不合，抗告意旨求為廢棄原裁定，為無理由，應予駁回。
五、據上論結，本件抗告為無理由，依非訟事件法第21條第1 項
    、第23條、第46條、民事訴訟法第495 條之1 第1 項、第44
    9 條第1 項、第95條、第85條，裁定如主文。
中    華    民    國    98    年    7     月    7     日
                  家事法庭審判長法  官  黃玉清
                                法  官  吳基華
                                法  官  潘雅惠
以上正本係照原本作成。
本裁定除以其適用法規顯有錯誤為理由，並經本院許可者外，不
得再抗告。如提再抗告，應於收受本裁定後10日內向本院提出再
抗告狀，並繳納再抗告裁判費新臺幣1,000 元。
中    華    民    國    98    年    7     月    7     日
                                書記官  陳美華


司法院資訊處製作；財團法人民間司法改革基金會備份。
